臺灣橋頭地方法院民事判決　　　　　　　110年度訴字第104號
原　　　告　劉美智　
訴訟代理人　戴國石律師
被　　　告　田永華　
　　　　　　田永財　
上2人共同
訴訟代理人　陳慶合律師
被　　　告　張鴻濱　　（
上列當事人間請求損害賠償事件，本院於民國110年10月26日言
詞辯論終結，判決如下：
  主  文
原告之訴駁回。
訴訟費用由原告負擔。
  事實及理由
一、本件被告己○○未於言詞辯論期日到場，核無民事訴訟法第
    386條各款所列情形，應依原告之聲請，由其一造辯論而為
    判決。
二、按當事人死亡者，訴訟程序在有繼承人、遺產管理人或其他
    依法令應續行訴訟之人承受其訴訟以前當然停止；第168 條
    至第172 條及前條所定之承受訴訟人，於得為承受時，應即
    為承受之聲明，他造當事人，亦得聲明承受訴訟，民事訴訟
    法第168條、第175條分別定有明文。查被告戊○在原告起訴
    後於民國109年12月12日死亡，其繼承人為甲○○、乙○○
    、丙○○、丁○○、己○○，有戶籍謄本及繼承系統表在卷
    可稽（見本院卷第29-35頁），而原告於110年4月20日具狀
    聲明應由上開繼承人承受訴訟後（見本院卷第27頁），因甲○○、乙○○已向高雄少年及家事法院聲明拋棄繼承，有家
    事事件公告在卷可參（見本院卷第57頁），經原告撤回對田
    永及、乙○○之訴，依上開說明，被告戊○部分之訴訟，即
    應由丙○○、丁○○、己○○承受，原告上開聲明，於法相
    合，應予准許。
三、原告主張：原告因己○○於104年3月4日向原告借款新臺幣
    （下同）5,200,000元，約定利息為年息1％，違約金按每逾
    期1日以每日5,200元計算，清償日期為104年6月3日，並以
    坐落高雄市○○區○○段000地號土地（面積61平方公尺，
    權利範圍全部）及其上同段711建號建物（門牌號碼高雄市
    ○○區○○路000巷00號，權利範圍全部，與上開土地合稱
    系爭房地），設定普通抵押權，擔保金額6,240,000元（下
    稱系爭抵押權）。嗣己○○未依約清償債務，原告乃於104
    年7月間聲請拍賣系爭房地，經法院裁定准許後，於104年9
    月間聲請強制執行，並經臺灣高雄地方法院（下稱高雄地院
    ）以104年度司執字第120940號執行在案（下稱系爭執行事
    件），定於104年12月16日就系爭房地實施第1次拍賣。然戊○（已歿）主張其為系爭房地所有權人，所有權狀經己○○
    竊取，並偷辦理信託登記及抵押權登記，系爭抵押權之設定
    契約及設定登記，對戊○均無效，向高雄地院提起104年度
    重訴字第386號塗銷抵押權設定之訴，並聲請停止執行，經
    高雄地院104年度聲更㈠字第5號裁定（下稱停止執行裁定）
    准戊○為原告供擔保520,000元後，在104年度重訴字第386
    號塗銷抵押權登記事件判決確定前，系爭執行事件暫予停止
    。嗣104年度重訴字第386號塗銷抵押權事件關於戊○塗銷系
    爭抵押權等主張，均經駁回，並經臺灣高等法院高雄分院
    105年度重上字第76號、最高法院108年度台上字第2155號判
    決駁回上訴確定（下合稱系爭前案確定判決）。系爭執行事
    件現由本院訂於109年9月28日現場履勘，系爭執行事件於
    104年間因被告提供擔保聲請停止執行至系爭前案確定判決
    定讞為止，使原告迄今未能取回債權5,200,000元及年息1％
    之利息、違約金。系爭房地經執行法院囑託鑑價結果，總價
    為7,408,000元，扣除預估之土地增值稅666,324元，淨值為
    6,741,676元，且因系爭房地位置不錯，原告朋友有意競標
    ，是原告之債權額原可於104年12月底全額取回5,200,000元
    ，然因被告之供擔保停止拍賣，致原告至今無法取回本金
    5,200,000元。而本金5,200,000元，自105年1月起至109年9
    月止，如以年息4％計算為988,000元｛計算式：5,200,000
    元×4%÷12×（12+12+12+12+9）＝988,000元，小數點以下
    四捨五入｝，是原告受有988,000元之損失，原告自得就被
    告所提供之擔保金520,000元求償，爰依民法侵權行為相關
    規定，請求被告給付520,000元等語。並聲明：被告應在戊○遺產範圍內連帶給付原告520,000元。
四、被告之答辯：
（一）被告丁○○、丙○○則均以：己○○向原告借款之金額應
      為490萬元，而非520萬元。而系爭執行事件之強制執行程
      序縱未停止，系爭房地是否得順利拍賣，原告是否得受償
      ，尚屬未知，原告認若未停止執行即得完成受償，純屬其
      個人臆測而不可採。原告主張其受侵害者，並非固有權而
      係債權，故其必須符合民法第184條第1項後段之主觀要件
      始足當之，惟戊○之行為並不符合民法第184條第1項後段
      故意以違反善良風俗之方式侵害原告權利，因戊○亦屬被
      害者，對於己○○擅自竊取印鑑張辦理信託登記之借款及
      設定抵押權之行為有所懷疑，乃屬人之常情等語，資為抗
      辯。並聲明：原告之訴駁回。
（二）被告己○○未於言詞辯論期日到場，亦未曾提出書狀作何
      聲明或陳述。
五、兩造不爭執事項：
（一）原告因己○○於104年3月4日向原告借款本金4900,000元
      ，約定利息為年息1％，違約金按每逾期1日以每日5,200
      元計算，清償日期為104年6月3日，並以系爭房地設定普
      通抵押權，設定擔保金額為6,240,000元。
（二）嗣己○○未依約清償債務，原告乃於104年7月間聲請拍賣
      系爭房地，經法院裁定准許後，於104年9月間聲請強制執
      行，並高雄地院以系爭執行事件受理後，定於104年12月
      16日就系爭房地實施第1次拍賣。
（三）戊○主張系爭房地所有權狀經己○○竊取，相關文件、資
      料均非戊○簽署，向高雄地院提起104年度重訴字第386號
      塗銷抵押權設定之訴，並聲請停止執行，經系爭停止執行
      裁定准戊○為原告供擔保520,000元後，在104年度重訴字
      第386號塗銷抵押權登記事件判決確定前，系爭執行事件
      暫予停止。
（四）104年度重訴字第386號塗銷抵押權事件判決，駁回戊○主
      張塗銷系爭抵押權部分之訴，並經戊○上訴後，經臺灣高
      等法院高雄分院105年度重上字第76號、最高法院108年度
      台上字第2155號判決駁回上訴確定。
（五）系爭執行事件自105年1月停止執行，至最高法院108年度
      台上字第2155號判決於109年7月確定，停止執行時間共4
      年7月。
（六）系爭房地經執行法院囑託鑑價結果，總價為7,408,000元
      ，扣除預估之土地增值稅666,324元，淨值為6,741,676元
      ，其原第1次拍賣最低價格為7,500,000元。
（七）戊○於109年12月12日死亡，其繼承人有甲○○、乙○○
      、丙○○、丁○○，己○○，其中甲○○、乙○○已拋棄
      繼承。
六、本件爭點為：
（一）原告依侵權行為，請求戊○賠償原告因系爭執行事件停止
      ，而無法即時獲償之損害，有無理由？
（二）若（一）有理由，則原告損害金額若干？其得向戊○之遺
      產範圍內請求之賠償金額為何？
七、本件得心證之理由：
（一）原告前就己○○積欠其本金4,900,000元及相關利息、違
      約金，因該債權已就系爭房地設定系爭抵押權，故己○○
      未依約清償後，原告聲請拍賣系爭房地，並經准許後，經
      高雄地院受理後以系爭執行事件強制執行，於104年12月
      16日進行第一次拍賣時，即經戊○提出塗銷系爭抵押權之
      訴，並聲請停止執行獲准在案，並考量原告可能因停止執
      行事件之執行而受有損害，乃裁定命戊○於提供520,000
      元供擔保後，系爭執行事件之強制執行程序應暫予停止，
      戊○於依裁定足額提供擔保提存後，聲請停止強制執行等
      情，有高雄地院104年11月13日函文、停止執行裁定、系
      爭前案確定判決書、本院109年8月19日函文等件在卷可稽
      （見審訴卷第15-61頁），並經本院調閱系爭執行事件全
      卷核閱無誤，上情堪可認定。
（二）原告主張：強制執行開始後，若第三人出於阻止強制執行
      程序之進行以加害於執行債權人之意圖，透過提起訴訟手
      段，達其聲請停止強制執行之目的，而其行為已符合侵權
      行為之要件時，則其提起訴訟及聲請停止強制執行之行為
      ，即均屬權利濫用而具不法性，如因此致執行債權人受有
      損害，則債權人自得依侵權行為相關規定，請求第三人賠
      償，戊○僅憑其與己○○間母子關係，空口主張原告與訴
      外人周伯修等人共謀虛偽設定系爭抵押權，對該訴訟將受
      敗訴及原告將因此受損均能預期，仍聲請停止執行程序，
      自屬權利濫用等語，惟此為被告否認，原告自應就所主張
      被告之故意不法權利濫用、侵權行為及有損害發生等事實
      ，負舉證之責任。經查：
    1.依民法第184條第1項規定：「因故意或過失，不法侵害他
      人之權利者，負損害賠償責任。故意以背於善良風俗之方
      法，加損害於他人者亦同。」，在訴訟制度濫用之情形，
      雖有可能成立侵權行為，惟原告所主張受侵害之利益乃屬
      債權，依法應合於民法第184條第1項後段「故意以背於善
      良風俗之方法」之主觀要件，加害人有利用訴訟制度藉以
      侵害被害人權利或利益等情，均須有相當之認識方可，行
      為人對於其聲請停止強制執行係屬侵權行為之事實，明知
      並有意使其發生，或預見其發生，而其發生並不違背其本
      意，始足當之，非謂債務人聲請停止執行，而嗣後受敗訴
      之判決，即當然構成侵權行為。
    2.原告認為被告構成故意不法侵權行為，無非係主張戊○並
      無其他證據，竟空口主張原告與周伯修等人有共同侵權行
      為，並在系爭強制執行程序中，提起塗銷抵押權之訴，並
      提供擔保停止強制執行。惟己○○確實係以竊取戊○之身
      分證、印鑑章，偽造文書辦理印鑑證明，於103年11月3日
      ，先將系爭房地設定抵押權予訴外人陳秋白，己○○另再
      竊取系爭房地之所有權狀，在戊○不知情之情況下，將系
      爭房地信託登記至己○○名下，己○○再另設定抵押權向
      訴外人周清良借款，復向訴外人楊富良設定抵押借款，最
      後於104年3月向原告借款，並設定系爭抵押權，直至104
      年4月，戊○方發現始知上情一節，業經己○○於系爭前
      案確定判決審理中坦承無誤，是己○○亦經系爭前案確定
      判決認定應給付戊○624萬元及相關遲延利息確定，而己○○上開犯行，亦因觸犯竊盜罪、偽造私文書罪，經本院
      刑事庭以105年度審訴字第356號判處有期徒刑各3月、10
      月確定，並已執行完畢，此有系爭前案確定判決、本院
      105年度審訴字第356號判決、己○○前案紀錄表等件附卷
      可參，上情堪可認定。故戊○確實未參與系爭抵押權設定
      之過程，而借款之交付及消費借貸契約訂立之磋商與協議
      ，亦在其無參與之情形下，由其子己○○在不法竊取其所
      有權狀、印鑑章、身分證等文件，背著戊○私自所為，是
      戊○並非「明知」原告與己○○間之交易狀況，其在發現
      己○○竊取其文件，且在4個月內，系爭房地已轉手設定
      抵押權達6次之多，加上戊○與原告素不相識且無交情，
      其首先對於原告及其他訴外人間有認識抱有懷疑，甚至質
      疑渠等與己○○本人有勾串共謀，要屬人之常情，其懷疑
      並非憑空而生，上開質疑本即待時間調查釐清，惟原告當
      時已向法院聲請拍賣且系爭執行事件已開始進行，故戊○
      必須隨即提出塗銷抵押權之訴並聲請停止執行，以避免系
      爭房地遭拍賣後而生無法回復之損害，要難認其動機純出
      於背於善良風俗，且為損害原告之目的為之。
    3.又系爭前案確定判決認定原告勝訴之原因，係因信賴登記
      制度，在系爭房地當時已信託登記為己○○所有，且原告
      在不知其登記為不實，並確有借款交付490萬元現金予己○○之情形下，原告因信賴登記所設定之系爭抵押權，自
      應優先於真正所有權人戊○而受保護。而戊○於前案中曾
      主張其並不識字亦不會寫字，尚難期待戊○熟諳前開信賴
      登記制度，而能理解上開法律制度間之利益衡平及取捨，
      是戊○在認知自己為真正權利人，且其亦為己○○竊盜、
      偽造文書行為之受害人之前提下，聲請停止執行並提出相
      關訴訟主張權利，要難認係為以損害他人為目的而為之。
      況戊○於上揭訴訟中，亦提出己○○已信用破產並失業，
      並無償還借款之能力，原告等人在借貸前並未調查，且對
      於系爭房地在短時間內遭多次設定抵押借款，且額度逐漸
      提高，竟未有質疑，而己○○僅取得170萬元，最終系爭
      房地遭設定擔保之金額竟達624萬元，之中差額是否為多
      人所朋分，己○○設定抵押權是否合於信託本旨，原告交
      付借款之時間與設定系爭抵押權之時間是否違反從屬性等
      相關主張，尚非全然無所憑據，雖因舉證不足受敗訴判決
      確定，然此足證其對於原告是否為善意第三人有所懷疑，
      及訴訟攻防上，對於系爭抵押權是否得以塗銷，均難認被
      告於起訴前即明知系爭前案確定判決明顯無理由，而係一
      開始即能預知該訴訟將受敗訴之判決，僅為拖延執行時間
      而提起停止執行之聲請，自不能認為係不法利用該等訴訟
      程序故意侵害執行債權人即本件原告債權受償之權利，其
      並非出於純以損害原告之意圖，亦無具備明知且背於善良
      風俗之主觀要件，即不足以認定戊○之行為屬權利濫用而
      具有不法性。
（三）是戊○發現己○○竊取系爭房地之所有權狀，將之信託登
      記予自己名下，並執之多次設定抵押權後，唯恐其所有之
      系爭房地遭原告拍賣，故先聲請停止執行以保全自身之權
      利，亦難認有侵害原告權利之故意可言。而原告之相關舉
      證，尚未能證明戊○有明知對原告無權利可行使，仍故意
      聲請停止執行之情事存在，或有其他相關背於善良風俗之
      意圖，是原告此部分主張，亦非可採。故原告對於戊○之
      繼承人，請求被告應在繼承戊○之遺產範圍內，連帶給付
      原告52萬元之主張，即屬無據，不應准許。
八、綜上，原告主張戊○有故意不法侵權行為，致原告受有本得
    取回債權之遲延利息等損害云云，洵無可採。原告猶據此請
    求戊○之繼承人即被告給付原告520,000元，即有未合，不
    應准許。
九、本件事證已臻明確，兩造其餘攻擊防禦方法及未經本院援用
    之證據，核與判決之結果不生影響，爰不予逐一論駁，併此
    敘明。
十、訴訟費用負擔之依據：民事訴訟法第78條。
中    華    民    國   110    年    11    月    16    日
                  民事第一庭    法  官  張琬如
以上正本係照原本作成。
如對本判決上訴，須於判決送達後20日內向本院提出上訴狀。如
委任律師提起上訴者，應一併繳納上訴審裁判費。
中    華    民    國   110    年    11    月    16    日
                                書記官  楊淳如